【裁判字號】    96,訴,1545
【裁判日期】    970102
【裁判案由】    確認買賣關係不存在
【裁判全文】
臺灣高雄地方法院民事判決              96年度訴字第1545號
原      告  台新國際商業銀行股份有限公司
法定代理人  丙○○
訴訟代理人  丁○○
訴訟代理人  己○○
訴訟代理人  戊○○
被      告  張淑鳳即張淑玲王.
被      告  甲○○
當事人間確認買賣關係不存在事件，本院民國96年12月19日言詞
辯論終結，判決如下：
  主  文
原告之訴駁回。
訴訟費用由原告負擔。
  事實及理由
一、本件被告經合法通知，未於言詞辯論期日到場，核無民事訴
    訟法第386 條各款所列情形，爰依原告聲請，由其一造辯論
    而為判決。
二、原告主張：原告為被告乙○○○○○○○之債權人。詎被告
    張淑鳳竟意圖規避其債務之清償，而於民國93年6 月30日與
    其母即被告甲○○為通謀虛偽意思表示，將被告張淑鳳所有
    坐落高雄縣岡山鎮○○段104 、104-1 、104-5 、104-6 地
    號土地所有權應有部分均2/20及其地上建物即建號1919號門
    牌號碼高雄縣岡山鎮○○路303 巷50號房屋（下稱系爭房地
    ），以買賣為原因於同年8 月3 日移轉登記予被告甲○○有
    所有，依民法第87條之規定，通謀虛偽意思表示之法律行為
    應屬無效。原告自得訴請確認該買賣關係不存在，並因被告
    張淑鳳怠於行使請求被告甲○○塗銷該移轉登記，原告乃代
    位被告張淑鳳行使此請求塗銷回復為被告張淑鳳所有之權利
    。爰依民法第87條、第113 條及第242 條規定提起本訴，並
    聲明：（一）確認被告間就系爭房地於93年6 月30日所為之
    買賣債權行為及物權行為不存在，（二）被告甲○○應將系
    爭房地於96年8 月3 日所為之所有權移轉登記予以塗銷。
三、被告均未到庭，亦均未提出書狀任何聲明或陳述。
四、原告主張：被告張淑鳳於88年12月15日向原告借款20萬元，
    原告為張淑鳳之債權人，被告張淑鳳並簽發20萬元之本票予
    原告收執，嗣被自90年5 月20日起未依約繳付本息，原告乃
    持上開本票向本院聲請准予本票強制執行裁定後，再持裁定
    向本院執行處查封被告張淑鳳之財產，經本院以91年度執字
    第15304 號事件強制執行，嗣因拍賣無實益，且債權人逾期
    不查報被告張淑鳳其他可供執行之財產，致未能執行，乃由
    本院核發債權憑證。而系爭房地原登記為被告張淑鳳所有，
    於93年8 月3 日以買賣為原因移轉登記予被告甲○○所有，
    被告甲○○與被告張淑鳳係母女關係，而被告張淑鳳除系爭
    房地外，並無其他足夠清償原告債權之財產等情，有本票、
    債權憑證、土地及建物登記謄本並異動資料、戶籍謄本在卷
    可憑，並經本院依職權向岡山地政事務所調取該移轉登記資
    料、稅務電子閘門財產所得調件明細表在卷查明屬實。原告
    上開主張，堪信為真實。
五、本件爭點在於：原告就被告間系爭房地之買賣關係存否是否
    有確認利益? 被告間就系爭房地之買賣及移轉登記是否為通
    謀虛偽意思表示而無效?
（一）按所謂即受判決之法律上利益，係指因法律關係之存否不
      明確，致原告在私法上之地位有受侵害之危險，而此項危
      險得以對於被告之確定判決除去者而言，故確認法律關係
      成立或不成立之訴，茍具備前開要件，即得謂有即受確認
      判決之法律上利益，最高法院42年度台上字第1031號判例
      可資參照。本件原告主張被告間就系爭土地之買賣行為屬
      通謀虛偽意思表示而為無效，渠等間之買賣關係不存在，
      ，惟被告間已就系爭房地以買賣為原因移轉登記予被告甲
      ○○所有，已如前述，故原告與被告間，對於被告間是否
      於93年6 月30日就系爭土地為買賣行為及於93年8 月3 日
      以買賣為原因為所有權移轉登記即不明確，且原告主觀上
      認足以影響其對於系爭土地取償之權利，在法律上之地位
      有不安之狀態存在，而此種不安之狀態得以確認判決將之
      除去，故原告自有即受確認判決之法律上利益，其提起確
      認之訴，核無不合，應予准許。
（二）原告主張：被告系爭房地於93年6 月30日之買賣行為為通
      謀虛偽意思表示，無非係以被告二人係母女關係，且被告
      未能提出系爭房地買賣價金交付之證明，而被告甲○○係
      25年次，年事已高，於92、93年度之年所得僅新台幣（下
      同）18萬元，應無能力購買系爭房地，再者，系爭房地原
      設定第一順位抵押權最高限額276 萬元予台灣金聯資產管
      理股份有限公司，惟系爭房地所有權移轉登記予被告甲○
      ○後，上開第一順位抵押權之設定義務人並未變更為被告
      甲○○，仍為被告張淑鳳，足見被告2 人就系爭房地之買
      賣為通謀虛偽意思表示等語，被告則未提出書狀為何聲明
      及陳述。
（三）按民法第87條之通謀虛偽表示，指表意人與相對人相互明
      知為非真意之表示而言，最高法院51年台上字第215 號判
      例意旨參照。又按第三人主張表意人與相對人通謀而為虛
      偽意思表示者，該第三人應負舉證之責，最高法院48年台
      上字第29號判例意旨參照。本件原告既主張被告間就系爭
      房地之買賣為通謀虛偽意思表示，依上開規定，原告自應
      就此事實為舉證證明。
（四）被告間就系爭土地之買賣行為及所有權移轉登記行為，有
      本院向高雄縣岡山地政事務所調閱之土地登記申請書、土
      地及建物買賣所有權移轉契約書、被告身分證、印鑑證明
      為證（本院卷第70至80頁）。查
   1、原告主張被告二人係母女關係，設籍同一戶而同財共居，
      固有戶籍謄本可證，然直系血親二親等間之不動產買賣行
      為，乃常有之事，尚難以被告為母女而同財共居，即認定
      其間就系爭房地之買賣行為為通謀虛偽意思表示。
   2、本件系爭房地之買賣，雖經財政部國有財產局核發贈與稅
      免稅證明書，有贈與稅免稅證明書可稽（本院卷第79至80
      頁），惟依遺產及贈與稅法第5 條之規定，財產之移動，
      具有下列各款情形之一者，以贈與論，依本法規定，課徵
      贈與稅，而該條第1 項第6 款之規定：二親等以內親屬間
      財產之買賣。但能提出已支付價款之確實證明，且該已支
      付之價款非由出賣人貸與或提供擔保向他人借得者，不在
      此限。惟此係稅法上為避免親屬間假買賣之名，行贈與之
      實以規避贈與稅所設之規定，因被告二人為母女，為二親
      等之親屬，則依上開稅法之規定，果無法提出已支付價款
      之確實證明，且該已支付之價款非由出賣人貸與或提供擔
      保向他人借得者，則必須以贈與論，而課以贈與稅，惟上
      開贈與稅免稅證明書，係國稅局核定被告無應納稅款後予
      以核發，是無法以該贈與稅免稅證明書，認定被告二人之
      買賣行為，係通謀虛偽意思表示。
   3、原告又主張：系爭房地原設定第一順位最高限額276 萬元
      抵押權予台灣金聯資產管理股份有限公司（下稱台灣金聯
      公司），惟系爭房地所有權移轉登記予被告甲○○後，上
      開第一順位抵押權之設定義務人並未變更為被告甲○○，
      仍為被告張淑鳳，足見被告二人就系爭房地之買賣行為為
      通謀虛偽意思表示等語。查，系爭房地原為被告張淑鳳所
      有，並設定第一順位最高限額276萬元抵押權予台灣金聯
      公司，而系爭土地之設定義務人為被告張淑鳳及甲○○，
      系爭建物之設定義務人為被告張淑鳳，另債務人均為被告
      張淑鳳，有系爭房地之謄本可稽（本院卷第8至17頁），
      系爭房地所有權移轉登記予被告甲○○後，被告甲○○並
      未與台灣金聯公司有何債權債務關係，而原債務人即被告
      張淑鳳積欠台灣金聯之債務，被告張淑鳳已於93年7 月間
      與台灣金聯公司達成協議，並已清償完畢，台灣金聯公司
      亦已開立抵押權塗銷同意書在案，故與債務人張淑鳳已無
      任何債權債務關係，有台灣金聯公司96年11月7 日函可稽
      （本院卷第106 頁），而系爭房地之所有權係於93年8 月
      3 日移轉登記予被告甲○○，足見系爭土地移轉登記予被
      告甲○○前，被告張淑鳳已清償向台灣金聯公司之貸款，
      而台灣金聯公司亦已出具抵押權同意予被告張淑鳳，僅被
      告張淑鳳或甲○○尚未持該抵押權塗銷同意書辦理抵押權
      塗銷，被告張淑鳳之債務既已清償，復因被告甲○○未與
      台灣金聯公司有何借貸關係，乃未變更設定義務人或債務
      人為被告甲○○，然上開抵押權未塗銷或未變更設定義務
      人或債務人等情，均無法證明被告間係為逃避原告追索而
      蓄意不塗銷上開抵押權或就系爭房地為通謀虛偽之買賣行
      為，原告據此主張被告就系爭房地之買賣行為係通謀虛偽
      意思表示云云，尚難採信。
   4、原告復主張：被告未能提出系爭房地買賣價金交付之證明
      ，且被告甲○○係25年次，年事已高，於92、93年度之年
      所得僅新台幣（下同）18萬元，應無能力購買系爭房地等
      語。查，被告甲○○確係25年次，於93年間已近古稀之年
      ，而依被告甲○○於92年、93年之年所得，92、93年度之
      綜合所得資料，被告甲○○年收入約18萬元，但被告甲○
      ○於94年間，則有投資50萬元，此有財政部高雄市國稅局
      92、93年度綜合所得稅各類所得資料清單稅、務電子閘門
      財產所得調件明細表可稽（本院卷第99、100 、92至94頁
      ），惟原告就被告間系爭房地買賣之價金為何? 系爭房地
      之市價為何? 均未能舉證證明，尚難以被告甲○○上開所
      得資料，即認定被告甲○○無支付系爭房地買賣價金之能
      力，進而認定被告間就系爭房地之買賣行為係通謀虛偽意
      思表示，原告之主張，無法採信。
（五）綜上，原告所提證據無法證明被告二人間就系爭房地之買
      賣行為係通謀虛偽意思表示而無效，原告本於民法第87條
      第1 項、第242 條規定，請求確認被告二人間系爭房地之
      買賣關係不存在，及被告甲○○應將系爭房地於93年8 月
      3 日以買賣為原因，向高雄縣岡山地政事務所辦理之所有
      權移轉登記行為應予塗銷，均無理由，不應准許，應予駁
      回。
六、結論：原告之訴為無理由，依民事訴訟法第385 條第1 項前
    段、第78條，判決如主文。
中    華    民    國    97    年    1    月    2    日
                      民事第三庭法  官  朱玲瑤
正本係照原本作成。
如不服本判決，應於送達後20日內，向本院提出上訴狀並表明上
訴理由，如於本判決宣示後送達前提起上訴者，應於判決送達後
10日內補提上訴理由書（須附繕本）。
中    華    民    國    97    年    1    月    2    日
                                書記官  余幼芳


司法院資訊處製作；財團法人民間司法改革基金會備份。
